【裁判字號】    92,台上,1933
【裁判日期】    920410
【裁判案由】    貪污
【裁判全文】
最高法院刑事判決                              九十二年度台上字第一九三三號
    上  訴  人  甲○○
                乙○○
    右  一  人  高進發律師
    選任辯護人  郭芳宜律師
右上訴人等因貪污案件，不服台灣高等法院中華民國九十二年一月二日第二審判決（
九十一年度上訴字第二一五四號，起訴案號：台灣台北地方法院檢察署八十九年度偵
字第二四０七號），提起上訴，本院判決如左：
    主  文
原判決關於甲○○、乙○○部分撤銷，發回台灣高等法院。
    理  由
本件原判決認定上訴人乙○○係台北縣烏來鄉衛生所之護士長，上訴人甲○○則為該
所之護士，均係依據法令從事公務之人員。因台北縣烏來鄉位處偏遠，中央健康保險
局為提昇該鄉民眾之醫療品質，而將該所列為得從事醫療之「山地離島地區山地偏遠
一級」醫療院所，甲○○、乙○○皆明知依據中央健康保險局「全民健康保險加強山
地離島地區醫療服務作業方案」及「全民健康保險申請山地離島地區報酬作業須知」
之規定，實際參與巡迴醫療之醫師及護士得請領報酬，醫師每次支給新台幣（下同）
一千元，護士每次支給八百元，每人每月以申報八次為限，執行該項作業應先提報巡
迴醫療計劃表，經台北縣衛生局及中央健康保險局台北分局（下稱健保局台北分局）
許可及同意後，按每月實際參與之情況，填報醫療報酬申報表，向健保局台北分局申
請報酬。渠二人與該衛生所主任梁忠道（已於民國八十九年一月辭職，其並經原審判
刑確定）三人竟共同意圖為自己不法之所有，利用渠等亦從事該項巡迴醫療並指導或
承辦該項業務之機會，由梁忠道在烏來鄉衛生所內指示乙○○負責指導甲○○製作巡
迴醫療報酬申請表，而甲○○明知該所田昌坤醫師於八十八年二月十一、十二日請事
假、同年月二十五日出差，原廣義醫師於八十八年三月十日請喪假，甲○○本人在八
十八年一月四日補休、同年月十八日出差，均不可能再從事巡迴醫療；且該所村室護
士林玉真、陳淑賢於醫師巡迴醫療至其駐守之村室時始同時參與巡迴醫療工作，並未
至其他非駐守之村室從事巡迴醫療工作，竟於八十八年五月間某日，在烏來鄉衛生所
內，浮列前開人員於八十八年一月至四月間參與巡迴醫療之地點、次數及時間，製作
不實之巡迴醫療報酬申請表，經乙○○、梁忠道審核後，於同年五月十七日持向健保
局台北分局申請巡迴醫療報酬，足以生損害於健保局台北分局對於巡迴醫療報酬審查
之正確性及原廣義、田昌坤、陳淑賢、林玉真等人，並因此致健保局台北分局陷於錯
誤，於同年月二十九日逾付三萬四千二百元。前開款項（含實際應付部分合計十一萬
三千四百元）於同年七月初撥付後，梁忠道乃於八十八年七月九日之所務會議指示，
全部巡迴醫療報酬由全體員工朋分，並指示乙○○協助甲○○製作應領清冊，其中梁
忠道分得二萬四千元，乙○○分得二千五百三十六元、甲○○分得二萬元，其餘款項
則按不同之階級分配，嗣因該所同仁質疑領款之合法性而紛紛將款項退回，梁忠道乃
於八十八年九月十七日以承辦人員初次申報不諳申報作業規定，致費用申報人員名單
有誤為由，將全數款項退回。且甲○○於法務部調查局台北縣調查站（下稱台北縣調
查站）調查時，自白上開事實等情。因而撤銷第一審不當之科刑判決，依牽連犯關係
從一重改判仍各論處甲○○、乙○○以共同依據法令從事公務之人員，利用職務上之
機會，詐取財物罪刑，固非無見。
惟查：(一)、科刑之判決書，須將認定之犯罪事實詳記於事實欄，然後於理由內逐一說
明其憑以認定之證據，及其認定之理由，以使事實與理由兩相一致，方為合法。原判
決事實欄僅記載：「甲○○……於八十八年五月間某日，在台北縣烏來鄉衛生所內，
浮列前開人員於八十八年一月至四月間參與巡迴醫療之地點、次數及時間，製作不實
之巡迴醫療報酬申請表，經乙○○、梁忠道審核後，於同年五月十七日持向健保局台
北分局申請巡迴醫療報酬……因此致健保局台北分局陷於錯誤，於同年月二十九日逾
付三萬四千二百元」等情（見原判決第三頁第八行以下），但對甲○○所製作之該巡
迴醫療報酬申請表係如何不實，及如何認定健保局台北分局有逾付三萬四千二百元之
巡迴醫療報酬等事實，均未詳予記載，本院自無從憑以論斷其適用法令之當否。又原
判決事實欄認：「因該所同仁質疑領款之合法性而紛紛將款項退回」等語（見原判決
第三頁最後一行），但其理由欄卻採取台北縣政府政風室函為證，而謂：「嗣因梁忠
道、甲○○所領較多，引起同仁不滿，紛紛將款項退回」云云（見原判決第五頁倒數
第六行），對於烏來鄉衛生所員工究係何原因而退回所分配巡迴醫療報酬款項，相互
齟齬，亦有事實與理由相互矛盾之違法。(二)、有罪之判決書，對被告有利之證據不採
納者，應說明其理由，為刑事訴訟法第三百十條第二款所明定。故有罪判決書對於被
告有利之證據，如不加採納，必須說明其不予採納之理由，否則即難謂無判決不備理
由之違誤。本件甲○○、乙○○、梁忠道皆供陳烏來鄉衛生所於八十八年一月至四月
間確有辦理山地巡迴醫療，並非未辦理該項巡迴醫療而向健保局台北分局詐欺虛報，
而證人田昌坤、原廣義、周杏芬、高榮梅、鍾鳳娥、蔡陳春櫻於第一審審理中亦均證
明其等確有參與前開山地巡迴醫療工作（見第一審卷第二宗第二十三頁、第二十八頁
、第三十三頁、第九十一頁、第九十五頁、第一一六頁），乙○○更指述甲○○之所
以未將周杏芬、高榮梅、鍾鳳娥三護士列名於巡迴醫療報酬申請表，係因甲○○呈報
主管機關台北縣衛生局轉呈中央健保局之烏來鄉衛生所八十八年一月至十二月巡迴醫
療計劃表內之工作人員，僅列村室護士甲○○、陳淑賢、林玉貞，未列周杏芬、高榮
梅、鍾鳳娥三位護士，為符合該計劃表，故其乃依計劃表所列而填寫巡迴醫療報酬申
請表所致（見原審卷第二宗第一六三頁），又卷附之前述烏來鄉衛生所巡迴醫療計劃
表確只列甲○○、陳淑賢、林玉貞為執行該計劃之護理人員（見偵查卷第一宗第五十
一頁），另甲○○所提出之第二審上訴理由及聲請調查證據狀一之(一)亦載稱：「查民
國八十八年一月至四月間，實際巡迴醫療計劃次數，一月份十八次，二月份二十一次
，三月份二十三次，四月份二十一次，合計共八十三次，然實際申報報酬部分，一月
份十六次，二月份十三次，三月份十六次，四月份十八次，合計僅六十三次，足資證
明被告無申報最高報酬企圖」等語（見原審卷第一宗第九十頁），再梁忠道於第一審
調查時並稱：「（八十八年一月至四月間實際巡迴醫療次數與甲○○申報之次數是否
相符？）實際的次數比申報的還多」、「（你每個月固定何時巡迴醫療？）每個星期
二是上、下午，星期四的上午都有出去」、「（從何處可看你出診記錄？）從派車單
、看診資料」等語（見第一審卷第二宗第一七四頁、第一七七頁）。苟前開甲○○、
乙○○、梁忠道及證人之證述屬實，則甲○○、乙○○是否有向健保局台北分局詐取
巡迴醫療報酬之行為，即非無再詳予研求之餘地；又乙○○為證明甲○○所製作之本
件巡迴醫療報酬申請表未經其核章之事實，除指該巡迴醫療報酬申請表上並無蓋有其
職章外（見偵查卷第一宗第六十一頁至第六十八頁所附之該申請表影印本），復提出
健保局台北分局致烏來鄉衛生所八十八年四月二十九日函及該衛生所有關謢理業務，
均由承辦人員蓋章後，跳過乙○○護士長，直接呈由主任核章之公文多件（見原審卷
第一宗第六十二頁至第七十頁）。而證人即現任烏來鄉衛生所主任林昌運亦於第一審
調查時證稱：「我在上任後，發現護士長不受同仁的尊重，無法發揮權責，所以我就
在所務會議上報告，以後所有的公文、公事都要經過護士長初核後再送主任，我上任
後，巡迴醫療醫護人員的酬勞金……當時由張詩華小姐承辦，他沒有經過護士長的初
核就直接送到我這邊，我在核章後有告訴張詩華說他的程序是錯誤的，應該先經過護
士長，再呈主任裁定……」等語（見第一審卷第二宗第一００頁），其並提出上載：
「本職於八十九年元月十三日調派擔任烏來鄉衛生所主任兼醫師，上任不久發現……
護理人員差假或處理公文常不經護士長審閱及簽註意見，即逕行越級陳交主任批核」
等語之證明書供佐證（見第一審卷第一宗第一二九頁），原判決未詳予調查亦未說明
何以捨棄上開有利於甲○○、乙○○之證據，遽認證人林昌運係繼梁忠道之後擔任烏
來鄉衛生所之主任，並不知其接任前之公文流程，故認其證言尚難資為乙○○有利之
證明，及甲○○、乙○○確共同犯有利用職務上之機會，詐取財物等罪行（見原判決
第十頁第二行以下、第十一頁第七行以下），亦嫌速斷，並有應於審判期日調查之證
據而未予調查及判決理由不備之違誤。(三)、事實審如未於審判期日，就被告否認犯罪
有利之辯解事項與證據，予以調查，亦不於判決理由內加以論列，率行判決，則屬於
法有違。乙○○之選任辯護人於原審審理時已具狀辯稱：巡迴醫療屬醫療業務，由醫
生主管，故梁忠道稱巡迴醫療業務屬乙○○之職掌，與卷證資料不符，又甲○○承辦
巡迴醫療行政業務，係梁忠道依慣例所指派，非乙○○所指派，此由卷存「台北縣烏
來鄉衛生所各項業務承辦人及指定職務代理人一欄表」係由梁忠道所批示可證。另甲
○○係依梁忠道之「互相支援」指示而編製醫療計劃表，如依該表貫徹實施，並不會
發生問題，只因甲○○、陳淑賢、林玉貞未照該醫療計劃表互相支援，而甲○○卻仍
依醫療計劃表填載巡迴醫療報酬申請表，致造成違法，但乙○○對甲○○、陳淑賢、
林玉貞未依醫療計劃表實施，並不知情。至乙○○在台北縣調查站所陳偽造之巡迴醫
療報酬申請表係梁忠道指示甲○○填寫而不實申報乙節，是調查人員先向乙○○說明
甲○○已供承其係利用人頭填寫巡迴醫療報酬申請表，乙○○才會表示應係梁忠道指
示甲○○填寫，第一審認乙○○於事前已知情，應屬冤枉，再「互相支援」方式係梁
忠道決定及指示，並非乙○○，甲○○卻說是乙○○指導其偽造巡迴醫療報酬申請表
，亦屬冤枉。綜上，梁忠道、甲○○前述不利於乙○○之自白，顯有瑕疵，且與事實
不符，自不能資為乙○○有罪之證據等語（見原審卷第一宗第五十七頁、第五十八頁
；第二宗第一五四頁至第一六二頁）。原審於審判期日，就乙○○前開否認犯罪有利
之辯解事項，未予調查，復不於判決理由內加以論列，率行判決，並屬於法有違。甲
○○、乙○○上訴意旨指摘原判決不當，非全無理由，應認原判決關於甲○○、乙○
○部分有撤銷發回更審之原因。至原判決理由四對甲○○、乙○○不另為無罪諭知部
分，公訴人認與甲○○、乙○○前開經論罪科刑部分有牽連犯之裁判上一罪關係，基
於審判不可分原則，應併予發回，附此說明。
據上論結，應依刑事訴訟法第三百九十七條、第四百零一條，判決如主文。
中      華      民      國    九十二    年      四      月      十      日
                              最高法院刑事第九庭
                                  審判長法官  陳  炳  煌
                                        法官  陳  正  庸
                                        法官  韓  金  秀
                                        法官  吳  信  銘
                                        法官  徐  文  亮
      右正本證明與原本無異
                                              書  記  官
中      華      民      國    九十二    年      四      月     十七     日


司法院資訊處製作；財團法人民間司法改革基金會備份。
